【裁判字號】    91,訴,759
【裁判日期】    921001
【裁判案由】    建築法
【裁判全文】
臺中高等行政法院判決                              九十一年度訴字第七五九號
                              .
    原      告  甲○○
    被      告  臺中市政府
    代  表  人  乙○○
    訴訟代理人  戊○○
                丁○○
                丙○○
右當事人間因建築法事件，原告不服內政部中華民國九十一年九月十九日台內訴字第
○九一○○○五○○八號訴願決定，提起行政訴訟，本院判決如左︰
    主  文
訴願決定及原處分均撤銷。
訴訟費用由被告負擔。
    事  實
壹、事實概要：
    緣訴外人鍾瓊亮於台中市○區○○路五一○號地下一層至地上二層建築物，經營
    登峰國際股份有限公司（台中英才店），被告機關所屬工務局稽查小組於九十一
    年二月十九日執行建築物公共安全之構造及設備檢查時，除查獲鍾瓊亮擅自將地
    上第二層（原核准用途為辦公室）變更用途違規作為「商場」使用外，且發現公
    共安全檢查不符合規定之項目有：（一）直通樓梯堆置雜物封閉阻塞。（二）室
    內走廊通道堆置雜物。（三）防火鐵捲門下未保持淨空（堆置貨品致無法下降至
    地面）。被告機關所屬工務局乃依建築法第七十三條後段、第七十七條第一項、
    第九十條第一項及第九十一條第一項規定，以九十一年二月二十七日中工管字第
    ○九一○○○三四一四號函及同文號處分書處鍾瓊亮（建築物使用人）新臺幣（
    以下同）六萬元罰鍰，並勒令停止使用。嗣被告機關所屬工務局並依據台中市稅
    捐稽徵處九十一年三月十二日中市稅財字第○九一○○四五一○五號函查復結果
    ，獲悉原告為系爭建築物所有權人，乃另以九十一年三月二十七日中工管字第○
    九一○○○四二八六號函及同文號處分書處原告六萬元罰鍰，並勒令停止使用。
    原告不服，以其係人頭並非實際所有權人等由，提起訴願，遭決定駁回，遂提起
    行政訴訟。
貳、兩造聲明：
  一、原告聲明求為判決：
（一）訴願決定及原處分均撤銷。
（二）訴訟費用由被告負擔。
  二、被告聲明求為判決：
      駁回原告之訴。
參、兩造之爭點：
  一、原告主張之理由：
（一）緣訴願決定駁回原告之訴願，其理由略以：按「建築物所有權人、使用人應維
      護建築物合法使用及其構造及設備安全。」「違反第七十七條第一項、第三項
      規定者，處建築物所有權人、使用人新臺幣六萬元以上三十萬元以下罰鍰，並
      限期改善或補辦手續，逾期仍未改善或補辦手續者得連續處罰，並停止其使用
      。必要時並停止供水、供電或封閉、強制拆除。」分別為建築法第七十七條第
      一項及第九十一條第一項所明定。另依內政部八十八年七月十六日台內營字第
      八八七三八六九號函規定，違反建築法第七十七條第一項規定，而依同法第九
      十一條第一項處罰時，應對建築物所有權人及使用人併罰。本案訴外人鍾瓊亮
      於台中市○區○○路五一○號地下一層至地上二層建築物，經營登峰國際股份
      有限公司（台中英才店），被告機關所屬工務局稽查小組於九十一年二月十九
      日執行建築物公共安全之構造及設備檢查時，除查獲鍾瓊亮擅自將地上第二層
      （原核准用途為辦公室）變更用途違規作為「商場」使用外，且發現公共安全
      檢查不符合規定之項目有：１、直通樓梯堆置雜物封閉阻塞。２、室內走廊通
      道堆置雜物。３、防火鐵捲門下堆置貨品，致無法下降至地面。被告機關所屬
      工務局乃依建築法第七十三條後段、第七十七條第一項、第九十條第一項及第
      九十一條第一項規定，以九十一年二月二十七日中工管字第○九一○○○三四
      一四號函及同文號處分書處鍾瓊亮（建築物使用人）新臺幣六萬元罰鍰，並勒
      令停止使用。嗣被告機關所屬工務局並依據台中市稅捐稽徵處九十一年三月十
      二日中市稅財字第○九一○○四五一○五號函查復結果，原告為系爭建築物所
      有權人，乃依建築法第七十七條第一項及第九十一條第一項規定，另以九十一
      年三月二十七日中工管字第○九一○○○四二八六號函及同文號處分書處原告
      新臺幣六萬元罰鍰，並勒令停止使用，揆諸首揭法令規定，並無不合，原處分
      應予以維持云云。
（二）按違反建築法否，因該建築物非原告所有，無從知悉。原告所不服者，該建築
      物實質上確非原告所有，因原告原在廣三建設公司服務關係，以致被登記為名
      義上所有人，此從卷附契約書出租人及登峰國際股份有限公司開立之支票受款
      人皆記載為廣正開發股份有限公司，而非原告即可證之；此節亦可傳喚承租人
      登峰國際股份有限公司負責人鍾瓊亮，到庭說明究向何人承租、租金給付誰便
      知原告確實非所有權人。原告既無享受所有權人權利，自無從負擔其衍生義務
      ，敬請查明真相依實際情形判奪，始合情理。
  二、被告主張之理由：
（一）原告所有台中市○區○○路五一○號地下一樓及二樓建築物，經被告工務局稽
      查小組於九十一年二月十九日執行「維護公共安全方案」台中市建築物公共安
      全之構造及設備檢（復）查紀錄表，查知該址現場實營商場業務與工務局原核
      准使照用途不符「第二層擅自變更原用途辦公室作為商場使用」，且內部構造
      設備不符規定：直通樓梯堆置貨品、室內走廊通道堆置貨品、防火區劃防火鐵
      捲門下堆置貨品致無法下降至地面、隔間牆面及天花板裝修材料無使用許可，
      顯然有違反建築法第七十三條及建築法第七十七條第一項規定，確有影響逃生
      及危害公共安全之虞。被告所屬工務局遂依據建築法第七十七條第一項規定，
      爰依同法第九十一條規定以九十一年二月二十七日中工管字第○九一○○○三
      四一四號函處以建築物使用人鍾瓊亮新台幣陸萬元罰款，副本函請台中市稅捐
      稽徵處查詢該建築物所有權人。台中市稅捐稽徵處以九十一年三月十二日中市
      稅財字第九一○○四五一○五號函函覆被告工務局該建築物所有權人為甲○○
      ，工務局遂依據稅捐處來文以九十一年三月二十七日中工管字第○九一○○○
      四二八六號函處以該建築物所有權人甲○○新台幣陸萬元罰款，並無不當。
（二）至原告於行政訴訟起訴狀中提及遭廣正開發股份有限公司冒用人頭云云，係屬
      原告與廣正公司間之私權糾紛，宜循司法途徑解決並應至稅捐稽徵處變更所有
      該建築物之登記資料。
（三）又建築法第七十七條第一項建築物所有權人、使用人應維護建築物合法使用與
      其構造及設備安全。係指建物所有人及使用人應有主動維護建築物之義務，無
      須再由行政建築主管機關告知其所使用之情形，爰依第九十條違反第七十三條
      後段規定擅自變更使用者，處建築物所有權人或使用人新台幣六萬元以上三十
      萬元以下罰鍰，並勒令停止使用及第九十一條違反第七十七條第一項、第三項
      規定者，處建築物所有權人、使用人新台幣六萬元以上三十萬元以下罰鍰，並
      限期改善或補辦手續，逾期仍未改善或補辦手續者得連續處罰，並停止其使用
      。依上述法條規定經查有建築物違反行為第七十七條第一項即可處分其所有權
      人、使用人，無須分第一次處罰使用人第二次處罰所有人之構成要件，於九十
      二年三月十四日行準備程序時說明第一次處罰使用人第二次處罰所有人為被告
      執行慣例，但若情節重大仍應依直接處罰其所有權人、使用人，而當時開立處
      分書承辦人為黃銘嚴先生（己調職南投縣），非現任承辦人戊○○（本件訴訟
      代理人），故本案應尊重當時承辦人裁決之意思，且本案違規行為有二樓擅自
      變更使用及樓梯阻塞、走廊堆積貨品、防火鐵門下等積雜物等情節重大，採直
      接處分所有權人、使用人二者並無不當。綜上所陳，本案行政訴訟核無理由，
      請依法駁回。
    理  由
一、按「建築物所有權人、使用人應維護建築物合法使用及其構造及設備安全。」「
    違反第七十七條第一項、第三項規定者，處建築物所有權人、使用人新臺幣六萬
    元以上三十萬元以下罰鍰，並限期改善或補辦手續，逾期仍未改善或補辦手續者
    得連續處罰，並停止其使用。必要時並停止供水、供電或封閉、強制拆除。」建
    築法第七十七條第一項及第九十一條第一項定有明文。
二、本件訴外人鍾瓊亮於台中市○區○○路五一○號地下一層至地上二層建築物，經
    營登峰國際股份有限公司（台中英才店），被告機關所屬工務局稽查小組於九十
    一年二月十九日執行建築物公共安全之構造及設備檢查時，除查獲鍾瓊亮擅自將
    地上第二層（原核准用途為辦公室）變更用途違規作為「商場」使用外，且發現
    公共安全檢查不符合規定之項目有：（一）直通樓梯堆置雜物封閉阻塞。（二）
    室內走廊通道堆置雜物。（三）防火鐵捲門下未保持淨空（堆置貨品致無法下降
    至地面）。被告機關所屬工務局乃依建築法第七十三條後段、第七十七條第一項
    、第九十條第一項及第九十一條第一項規定，以九十一年二月二十七日中工管字
    第○九一○○○三四一四號函及同文號處分書處鍾瓊亮（建築物使用人）新臺幣
    六萬元罰鍰，並勒令停止使用。嗣被告機關所屬工務局並依據台中市稅捐稽徵處
    九十一年三月十二日中市稅財字第○九一○○四五一○五號函查復結果，原告為
    系爭建築物所有權人，乃依建築法第七十七條第一項及第九十一條第一項規定，
    另以九十一年三月二十七日中工管字第○九一○○○四二八六號函及同文號處分
    書處原告新臺幣六萬元罰鍰，並勒令停止使用等情，有「台中市建築物公共安全
    之構造及設備檢（複）查紀錄表」、使用執照及前述所列各函與處分書等在卷可
    稽，揆諸首揭規定，固非無見。
三、惟查：
（一）建築法第九十一條第一項規定違反第七十七條第一項、第三項規定者，處建築
      物所有權人、使用人新臺幣六萬元以上三十萬元以下罰鍰。該條條文中規定處
      罰之對象既為建築物所有權人、使用人，參諸同法第九十條第一項之規定，應
      係指「建築物所有權人或使用人」，意即行政機關究應處罰建築物所有權人或
      使用人，應就其查獲建築物違規使用之情形為適當、合理之裁量，並非容許行
      政機關得恣意選擇處罰之對象，擇一處罰，或兩者皆予處罰；此再對照同法第
      九十五條之一第一項規定之法條文義觀之益明。另基於行政罰係以行為人為其
      處罰對象之原則，對行為人以外之人科處行政罰，則為例外。是以，行政機關
      於法律對於處罰之對象得為適當裁量之情形，如須對行為人以外之人科處行政
      罰，自應具備充分、合理及適當之理由（最高行政法院九十二年判字第一三八
      號判決參照）。
（二）本件建築物之使用人為訴外人登峰國際股份有限公司負責人鍾瓊亮，其在上址
      經營該公司台中英才店，為被告機關所屬工務局稽查小組於九十一年二月十九
      日執行建築物公共安全之構造及設備檢查時查獲上揭違規行為屬實，有「台中
      市建築物公共安全之構造及設備檢（複）查紀錄表」等件在卷可憑等情，業如
      上述。則被告機關對該使用人所為「（一）直通樓梯堆置雜物封閉阻塞。（二
      ）室內走廊通道堆置雜物。（三）防火鐵捲門下未保持淨空（堆置貨品致無法
      下降至地面）」之違規行為處罰後，復就同一違規事實對行為人以外之建築物
      所有權人即原告處罰，處分書又未明何以亦對原告處罰之正當理由，適用法
      則即與禁止恣意原則有違。況原告於提起訴願時，即一再主張其僅為系爭建物
      之登記名義人（人頭），該建物實際所有權人為廣正開發股份有限公司等情，
      並提出廣正開發股份有限公司與登峰國際股份有限公司負責人鍾瓊亮訂立以系
      爭房屋等為租賃標的之租賃契約書及承租人登峰國際股份有限公司依該租賃契
      約（該契約第二條約定租金為每月新台幣二百萬元，每月二十一日給付票據、
      票據日期為隔月五日）開立以廣正開發股份有限公司為受款人之支票為證，顯
      見系爭建物實際所有權人確為廣正開發股份有限公司，並由該公司使用收益。
      被告機關就此情節未予審酌，僅以原告為登記之所有權人遂併予處罰，亦有違
      誤。訴願決定引用內政部八十八年七月十六日台內營字第八八七三八六九號函
      規定，遞予維持，亦有未合。
四、綜上所述，被告機關原處分核有違誤，訴願決定予以維持，同有未合。原告訴訟
    意旨執此指摘，為有理由，爰將訴願決定及原處分均撤銷，以昭適法。
據上論結，本件原告之訴為有理由，依行政訴訟法第一百九十五條第一項前段、第九
十八條第三項前段，判決如主文。
中    華    民    國    九十二      年      十        月      一        日
                 臺 中 高 等 行 政 法 院   第 二 庭
                                審 判 長 法      官  胡  國  棟
                                         法      官  莊  金  昌
                                         法      官  林  秋  華
右正本證明與原本無異。
如不服本判決，應於判決送達後二十日內向本院提出上訴書狀，其未表明上訴理由者
，應於提起上訴後二十日內向本院提出上訴理由書（須依對造人數附具繕本）；如於
本判決宣示或公告後送達前提起上訴者，應於判決送達後二十日內補提上訴理由書（
須附繕本）。未表明上訴理由者，逕以裁定駁回。
提起上訴應預繳送達用雙掛號郵票三九○元（三十四元及五元郵票各十份)。
中    華    民    國    九十二      年      十        月      一        日
                                         法院書記官  蔡  騰  德


司法院資訊處製作；財團法人民間司法改革基金會備份。
